臺灣嘉義地方法院民事裁定　　　　　　　99年度事聲字第96號
異　議　人
即 債權 人　台北富邦商業銀行股份有限公司
法定代理人　韓蔚廷
異　議　人
即 債權 人　安泰商業銀行股份有限公司
法定代理人　齊百邁
異　議　人
即 債權 人　遠東國際商業銀行股份有限公司
法定代理人　洪信德
相　對　人
即　債務人　陳玉玲
上列聲明異議人即債權人因與相對人即債務人間消費者債務清理
事件，對本院司法事務官於民國99年9月28日所為98年度司執消
債更字第48號裁定提出異議，本院裁定如下：
    主  文
異議駁回。
    理  由
一、按關於更生或清算之程序，除本條例別有規定外，準用民事
    訴訟法之規定，消費者債務清理條例第15條定有明文。次按
    當事人對於司法事務官處理事件所為之終局處分，得於處分
    送達後10日之不變期間內，以書狀向司法事務官提出異議。
    司法事務官認前項異議有理由時，應另為適當之處分；認異
    議為無理由者，應送請法院裁定之。法院認第一項之異議為
    有理由時，應為適當之裁定；認異議為無理由者，應以裁定
    駁回之，民事訴訟法第240條之4第1至3項亦定有明文。本院
    司法事務官於99年9 月28日以98年度司執消債更字第48號裁
    定於民國99年10月1 日送達聲明異議人（下稱異議人），異
    議人分別於99年10月6 日、同年10月7 日及同年10月12日提
    出異議，異議人之聲明異議係屬合法，是本院自應依法就司
    法事務官所為之處分，審究異議人之異議有無理由，合先敘
    明。
二、聲明異議意旨：
  (一)異議人台北富邦商業銀行股份有限公司（下稱富邦銀行）略
    以：異議人多次向鈞院申報相對人曾以信用卡為支付工具繳
    納美商康健人壽（已更名為法國巴黎人壽）、國華人壽、遠
    雄人壽、國寶人壽及法商佳迪福人壽之壽險保費，並請前承
    辦事務官予以查證保單效力是否尚有效存續？及應就既存之
    保單準備價值悉數解約，償還負欠之更生債務。倘前揭人身
    保險契約尚屬存續，而更生方案既經認可，卻准予債務人持
    續享有非對稱之保險利益，屆時更生方案履行完畢後，逾八
    成尚未償還之無擔保債務頃刻豁免，卻衍生保單存在之「資
    產淨值未曾減損」之不公允情事；再者，所謂「清算價值維
    持原則」、「可處分所得基準」僅係消費者債務清理條例（
    下稱消債條例）最低清償限制，卻非公允與否之絕對標準，
    揆諸相對人所提之方案，肇致異議人受有逾七成之損失，而
    相對人之年齡、償債意圖、心態及工作年限長短、債權人受
    償之比例、額度、期間等因素應兼籌並顧，僅憑少數指標認
    可之方案，使投機者極易脫免債務，與消債條例協助債務人
    實質經濟重建、衡平保障債權人公平受償之立法目的即有牴
    觸，爰提出異議，請求予以廢棄，並修正更生方案等語。
  (二)異議人安泰商業銀行股份有限公司（下稱安泰銀行）略以：
    相對人所提出之更生方案清償比例僅18.03%，實屬過低，且
    相對人前經申請前置協商時，異議人依據債務人所提供收入
    明細及相關資料，並依據主計處公布之數據經核算後，提供
    零利率、每月清償新台幣（下同）7,500 元之二階段償還方
    案，因相對人認每月只能償還3,000 元，致協商未能成立，
    如今相對人卻提出每月1 萬2,000 元之更生方案，相對人似
    有藉由消債條例施行之便逃避債務；又相對人向異議人聲請
    代償多家債權銀行之債務後，仍不思克勤克儉改變原本生活
    消費，致債務不斷累積，鈞院卻未能考量此道德風險竟予認
    可，將造成債權人更大損失，爰提出異議等語。
  (三)異議人遠東國際商業銀行股份有限公司（下稱遠東銀行）略
    以：依經驗法則推論，相對人積欠639 萬0,587 元之鉅額債
    務無法清償，其負債之原因，不外過度擴張信用、恣意消費
    及浪費、甚或投機、無法克制物慾，或存有慷他人之慨、先
    用再說之心態，實為可議。又相對人持有異議人所核發之信
    用卡期間，常有非通常生活所須之消費，諸如，台灣菸酒公
    司及大賣場一次消費數萬元乃至十餘萬元開銷，實難說服異
    議人或社會大眾此等行為是偶發性、不特定或非故意為之等
    狀況；又本案經認可之更生方案8 年96期，清償金額為115
    萬2,000 元，償還成數僅有18.03%，與消債條例第142 條可
    聲請免責之百分之二十之債權額相距甚遠，對本案各債權人
    權益已造成相當之影響，異議人實難以同意。消債條例設有
    更生及清算程序，供債務人處理個人債務問題時可自由選擇
    自己欲適用之程序，係對當事人程序選擇權之保障，惟通說
    認為程序選擇權之行使仍不得侵害程序主體權，對於清償成
    數實屬過低之本案，有鑑於公允更生方案有無成立之可能、
    為避免程序的無端拖延、及保障雙方當事人利益之衡平，則
    債權人以為若將本案情形強行適用更生程序，即已構成程序
    主體權之侵害，鈞院應逕依職權將本案轉入清算程序，並按
    清算程序相關規定辦理；再者，相對人扣除更生方案月付款
    後僅餘8,000 元，已低於99年度台灣省最低生活標準9,829
    元甚多，雖可言相對人有清償之決心，惟9,829 元之標準是
    政府根據大眾日常生或所需必要支出之60% 計算得出，更顯
    相對人所酌留可支配所得，確有不敷其必要開銷之事實，相
    對人提出無履行可能之更生方案，法院亦未盡監督責任嚴以
    把關而予以認可，若相對人再次毀諾，徒浪費司法資源，無
    法彰顯消債條例應有功能，爰提出異議，請求重新調查或裁
    定開始清算程序等語。
三、按「更生方案經可決者，法院應為認可與否之裁定。法院為
    認可之裁定時，因更生方案履行之必要，對於債務人在未依
    更生條件全部履行完畢前之生活程度，得為相當之限制。」
    、「債務人有薪資、執行業務所得或其他固定收入，法院認
    更生方案之條件公允者，得不經債權人會議可決，逕依債務
    人之聲請或依職權以裁定認可更生方案。」、「法院為終止
    或終結清算程序之裁定確定後，除別有規定外，應以裁定免
    除債務人之債務。」、「法院為不免責或撤銷免責之裁定確
    定後，債務人繼續清償債務，而各普通債權人受償額均達其
    債權額之百分之二十以上者，法院得依債務人之聲請裁定免
    責。」消債條例第62條第1項、第2項、第64條第1項、第132
    條、第142條分別定有明文。經查：
  (一)異議人富邦銀行抗辯本件相對人有以信用卡繳納保費情事，
    應將保單解約所得款項清償債務乙節。惟經本院依職權函詢
    前揭各該保險公司關於相對人及其配偶侯博欽之投保情況及
    保險價值等，經紐西蘭商康健人壽公司函覆相對人投保之保
    險契約為10年定期癌症健康保險，保險契約自98年8 月27日
    生效，惟自99年9 月27日因未再繼續繳納保險費，保單目前
    停效中，並無可得領取解約金之情事，而遠雄人壽公司陳報
    相對人雖曾向該公司投保，惟未按時繳納保險費，該等保件
    均已失效；又法商法國巴黎人壽保險公司台灣分公司函稱相
    對人雖於91年11月22日投保精選保障專案，已於92年6 月22
    日失效，此保單目前無可領取之保險價值，而國泰人壽保險
    公司及富邦人壽保險公司均稱相對人於該公司無有效保險契
    約；另新光人壽保險公司則函覆保單已失效，無解約金及保
    單價值準備金，及國華人壽保險公司則以保單業已停效滿二
    年，契約已告消滅，無現金價值，而國寶人壽保險公司、美
    商安達產物保險公司台灣分公司僅有第三人陳鋒晏及相對人
    各投保團體定期險、一年期保單，目前保單雖均為有效狀態
    ，惟因該保單分屬團體定期險種及一年期險種，並無滿期金
    、解約金及保單價值準備金等，有各該保險公司函文附卷可
    憑（見本院卷第36至69頁）。可見相對人並無異議人所指述
    之保險價值可供清償，況更生方案之認可，非以相對人須將
    所有保單解約，以所得款項清償債務或提高每期還款金額為
    必要條件，異議人認相對人應將保單解約或年度獎金所得款
    項清償債務乙節，尚不足取。
  (二)又異議人遠東銀行以相對人在「台灣菸酒公司及大賣場一次
    消費數萬元乃至十餘萬元開銷」，雖據提出信用卡歷史消費
    暨繳款明細影本附卷（見本院卷第10至14頁）。惟細繹前述
    相對人繳款明細，其中相對人於92年11月19日在家樂福股份
    有限公司嘉義分公司消費10萬4,430 元（本院卷第11頁背面
    下方），及於94年10月19日在台灣菸酒股份有限公司嘉義營
    業處（本院卷第14頁）消費3 萬6,547 元，其餘均屬日常生
    活所需雜支，然此二次消費時間相距約二年，應屬偶發事件
    ，而非有頻繁鉅額之奢侈浪費；再者，消費者債務清理條例
    係96年7 月11日總統令制定公布，並於公布後9 個月之97年
    4 月11日開始施行，另相對人係本條例施行後97年10月3 日
    向本院遞狀為更生之聲請，此有相對人消費者債務清理更生
    聲請狀附於本院97年度消債更字第397 號消債卷可稽，而相
    對人為前揭該二筆大額支出，當時本條例尚未公布，相對人
    在積欠大筆債務而無力清償時，除僅能依破產法處理外，別
    無清理其債務之途徑，難認相對人能於明知已有更生之原因
    下，利用信用卡進行恣意浪費或投機等，以規避其應負擔之
    償還責任，尚難僅因相對人在多年前有二筆較大額度支出，
    遽認相對人有浪費、投機等行為，異議人復未提出其他積極
    證據以實其說。何況，相對人因浪費、賭博或其他投機行為
    ，致財產顯然減少或負擔過重之債務，而生開始清算之原因
    ，法院應為不免責之裁定，消費者債務清理條例第13 4條第
    4 款定有明文。是以，相對人是否有浪費等情事，係於清算
    終止時審查相對人得否免責之要件。至於更生方案認可與否
    ，則應綜合考量債權人是否公平受償，及相對人經濟生活之
    更生等情況，審認更生方案之條件是否公允，作為是否認可
    更生方案之標準，相對人之前是否有浪費等行為，與更生方
    案認可與否尚無直接關係。基此，異議人以相對人有浪費之
    情事，法院應不認可更生方案云云，殊不足取。從而，異議
    人此部分異議理由，難認可採。
  (三)再者，相對人更生方案應否准許，係以是否公允為斷。而所
    謂公允，應審酌債權人與相對人間利益衡平，相對人償債能
    力與清償誠意，以及社會公益等因素為綜合判斷，非以還款
    成數為絕對標準。又消債條例之立法目的，非但使債務人得
    透過更生程序清償債務、重建其經濟生活，亦保障債務人於
    更生方案履行期間內能保有符合人性尊嚴之最低基本生活。
    本件相對人經本院裁定開始更生程序在案，而相對人係於大
    統食品股份有限公司任職業務人員，每月有1 萬8,000 元之
    薪資收入情形，惟相對人同意以2 萬元計算（見98年度司執
    消債更字第48號卷一第262 至272 頁、第276 頁）。復依本
    院所製作之更生方案，相對人每月個人必要生活費用為7,96
    9 元（包括膳食費4,000 元、房租2,500 元、日常用品500
    元、水電瓦斯費384 元、勞健保費584 元），尚且低於前述
    98年度台灣省低收入戶每人每月平均最低基本生活費9,829
    元，其已盡力清償債務；又參以相對人任職前述私人機構，
    無任何因遲到早退而遭扣薪之情事，是以，相對人已然盡最
    大誠意及其還款能力，應堪採認。
  (四)異議人安泰銀行另以相對人前經申請前置協商時認每月僅能
    償還3,000 元，致協商未能成立，似有藉由消債條例施行之
    便逃避債務，且更生方案清償比例僅18.03%，實屬太低，相
    對人向異議人聲請代償多家債權銀行之債務後，仍不思克勤
    克儉改變原本生活消費，致債務不斷累積，鈞院卻未能考量
    此一道德風險竟與認可，將造成債權人更大損失云云。惟查
    ，相對人原主張其必要費用為1 萬8,822 元（膳食費3,000
    元、房租1 萬元、日常用品700 元、水電瓦斯費1,538 元、
    勞健保費584 元及扶養費3,000 元（見98年度司執消債更字
    第48號卷一第186 頁），僅餘1,178 元可供清償之用。然本
    院司法事務官認水電瓦斯費及房租費用應由同居四人共同分
    擔，且就扶養費部分應予剔除（見98年度司執消債更字第48
    號卷一第276 頁），並酌增膳食費用為4,000 元、酌減日常
    用品費為500 元，故相對人之必要支出費用即如前揭所述之
    7,696 元，可作為清償債務之用之款項即為1 萬2,031 元，
    足見相對人提出每月1 萬2,000 元之更生方案，實屬勉力為
    之及有所據。
  (五)復按，依消債條例之立法目的，乃在於幫助經濟陷入困境之
    相對人，得藉由更生或清算程序，走出經濟困境。更生程序
    為重建型債務清理程序，原則上以相對人提出之更生方案為
    基礎，故其現有財產並未於更生程序中受變價而喪失，實係
    以其於程序開始後之薪資或其他收入作為償債財源，而公平
    分配於債權人，與清算程序係以現有財產作為清算財團，由
    管理人加以變價後，將所得價金按優先劣後順序及債權額比
    例分配予等值化之債權人不同。本件相對人因有固定之薪資
    ，故選擇以更生之程序清償債務，自係為其程序請求權之行
    使，而是否認可相對人更生方案，乃法院審酌前述各項情事
    認定之，本件既尚乏事證足資認定有改為清算程序之必要，
    原審認可其所提出之更生方案，難認有侵害異議人所謂之「
    程序主體權」情事。再者，異議人主張相對人償還成數未達
    消債條例第142 條規定之二成，對債權人損失甚大，有欠公
    允云云。惟原審為保障債權人之公平受償，以謀求消費者經
    濟生活之更生，業已於認可更生方案之裁定理由中詳述本件
    並無不得認可更生方案之情形，及本院認為更生條件應屬公
    允之理由，而償還成數並非判斷更生方案是否公允之唯一標
    準，且相對人依該更生方案，已然盡最大誠意及其還款能力
    。基上，本院審酌異議人與相對人之利益衡平、相對人之償
    債能力與清償誠意及社會公益等因素，認原裁定認可相對人
    之更生方案，尚屬公允。
四、綜上所述，相對人確有薪資固定收入，所提更生方案條件公
    允、可行且適當，復亦無同條例第63條、第64條第2 項所定
    不應認可之消極事由存在，揆諸消債條例之立法目的，原裁
    定為保障債權人公平受償，並謀求消費者基本經濟生活之更
    生，就本件更生方案應予認可，另依同條例第62條第2 項之
    規定酌定相對人之生活限制，經核並無不合。從而，異議人
    之異議，為無理由，均應予以駁回，爰裁定如主文。
五、據上論結，本件異議為無理由，依消費者債務清理條例第15
    條，民事訴訟法第240條之4第3項後段，裁定如主文。
中    華    民    國    100  年     1     月    26    日
                 民事第一庭  法  官  李文輝
上為正本係照原本作成。
如不服本裁定，應於裁定送達後10日內，以書狀向本院提出抗告
，並繳納抗告費新臺幣1,000元。
中    華    民    國    100  年     1     月    26    日
                             書記官  王博昭